【裁判字號】    89,重上,19
【裁判日期】    890425
【裁判案由】    損害賠償
【裁判全文】
臺灣高等法院民事判決  八十九年度重上字第十九號
    上  訴  人  戊○○
                丁○○
                甲○○○
                乙○○
                己○○
    共      同
    訴訟代理人  蘇錦霞律師
    被  上訴人  丙  ○      住台北市○○路○段三四一號十二樓
                丙○遠      住.
    共      同
    訴訟代理人  蘇遠成律師
    複  代理人  陰正邦律師
右當事人間請求損害賠償事件，上訴人對於中華民國八十八年十二月八日臺灣臺北地
方法院八十八年度重訴字第二四二四號第一審判決提起上訴，本院判決如左：
    主      文
上訴駁回。
第二審訴訟費用由上訴人負擔。
    事      實
甲、上訴人方面：
一、聲明：
（一）原判決廢棄。
（二）先位聲明：
    (一)被上訴人丙○與被上訴人丙○遠間於民國（下同）八十八年四月一日就坐落台
      北市○○區○○段四一之一０地號，地目雜，面積四五一點二九平方公尺土地
      所為之贈與行為應予撤銷；被上訴人丙○遠並應將該土地於八十八年四月九日
      以台北市松山地政事務所所為之所有權移轉登記塗銷。
    (二)被上訴人丙○與被上訴人丙○遠間於八十八年四月一日就坐落基隆市○○街五
      四號三層七五九建號建物所有權全部所為之贈與行為應予撤銷；被上訴人丙○
      遠並應將該建物於八十八年四月十六日以基隆市安樂地政事務所所為之所有權
      移轉登記塗銷。
    (三)被上訴人丙○與被上訴人丙○遠間於八十八年四月一日就坐落基隆市○○街六
      號地下層二四九一建號建物所有權應有部分十分之一所為之贈與行為應予撤銷
      ；被上訴人丙○遠並應將該建物所有權應有部分十分之一於八十八年四月十六
      日以基隆市安樂地政事務所所為之所有權移轉登記塗銷。
    (四)被上訴人丙○與被上訴人丙○遠間於八十八年四月一日就坐落基隆市○○街二
      號一層六六八建號建物所有權全部所為之贈與行為應予撤銷；被上訴人丙○遠
      並應將該建物於八十八年四月十六日以基隆市安樂地政事務所所為之所有權移
      轉登記塗銷（以上土地及建物合稱系爭土地及建物）。
（三）備位聲明：
    (一)被上訴人應連帶給付上訴人戊○○新台幣（下同）一百九十六萬六千六百十七
      元及自起訴狀繕本送達之翌日起，至清償日止，按年息百分之五計算之利息。
    (二)被上訴人應連帶給付上訴人丁○○一百九十六萬六千六百十七元及自起訴狀繕
      本送達之翌日起，至清償日止，按年息百分之五計算之利息。
    (三)被上訴人應連帶給付上訴人甲○○○九十八萬三千四百七十三元及自起訴狀繕
      本送達之翌日起，至清償日止，按年息百分之五計算之利息。
    (四)被上訴人應連帶給付上訴人乙○○一百七十萬九千三百四十四元及自起訴狀繕
      本送達之翌日起，至清償日止，按年息百分之五計算之利息。
    (五)被上訴人應連帶給付上訴人己○○一百二十九萬一千八百四十三元及自起訴狀
      繕本送達之翌日起，至清償日止，按年息百分之五計算之利息。
（四）前開第（三）項請求，願供擔保請准宣告假執行。
二、陳述：與原判決記載相同，茲引用之。
三、證據：援用原審之立證方法。
乙、被上訴人部分：
一、聲明：上訴駁回。
二、陳述：與原判決記載相同，茲引用之。
三、證據：援用原審之立證方法。
    理      由
一、本件上訴人起訴主張：被上訴人丙○分別積欠上訴人戊○○、丁○○各一百九十
    六萬六千六百十七元，積欠上訴人甲○○○九十八萬三千四百七十三元，積欠上
    訴人乙○○一百七十萬九千三百四十四元，積欠上訴人己○○一百二十九萬一千
    八百四十三元及均自七十年十一月二十八日起算之損害金及違約金，暨前開損害
    金自七十年十一月二十八日起，至八十三年三月二十七日止及前開違約金自八十
    三年四月十三日起，至清償日止，均按年息百分之五計算之利息（詳如原判決附
    表一所示），被上訴人丙○並應完成坐落基隆市○○區○○段八三五地號土地上
    建物地下一層全部工程及週邊設施，將其中八個攤位交付與上訴人，上訴人對被
    上訴人丙○之前開債權，業經本院以八十七年度上更(二)字第四六五號判決上訴人
    勝訴在案，被上訴人丙○積欠上訴人之前開金錢債務，算至八十八年四月二十七
    日止，合計七百九十一萬七千八百九十四元。詎被上訴人竟共謀損害上訴人之前
    開債權，由被上訴人丙○分別於八十八年四月一日及同年月九日將其所有系爭土
    地及建物以夫妻贈與為原因，移轉登記與其夫即被上訴人丙○遠，顯已害及上訴
    人對被上訴人丙○之前開債權等情，爰分別依民法第二百四十四條第一項規定及
    侵權行為之法則，先位聲明求為命被上訴人間就系爭土地及建物所為之前開贈與
    行為應予撤銷，被上訴人丙○遠並應塗銷各該所有權移轉登記之判決；備位聲明
    求為命被上訴人連帶給付上訴人戊○○一百九十六萬六千六百十七元；上訴人丁
    ○○一百九十六萬六千六百十七元；上訴人甲○○○九十八萬三千四百七十三元
    ；上訴人乙○○一百七十萬九千三百四十四元；上訴人己○○一百二十九萬一千
    八百四十三元，並均加計法定遲延利息之判決。
    被上訴人則以：上訴人業以本院八十七年度上更(二)字第四六五號判決為執行名義
    ，向台灣基隆地方法院民事執行處聲請假執行，查封被上訴人丙○所有坐落基隆
    市信義區○○○段深澳坑小段七五、七五之二、四一地號（重測後分別為培德段
    四八０、四七九、四五四地號）及基隆市○○區○○段四八五地號土地（以上四
    筆土地所有權應有部分均為三分之二），該四筆土地經台灣基隆地方法院民事執
    行處鑑價結果，核定最低拍賣價格即已達一千一百九十一萬三千元，顯足供清償
    上訴人之前開金錢債權總額七百九十一萬七千八百九十四元，上訴人將不致受有
    損害；又上訴人係分別向被上訴人丙○購買坐落基隆市○○區○○段八三五地號
    土地上建物即門牌號碼為基隆市○○街六號地下層攤位（共八個）之使用權，而
    非所有權，被上訴人丙○僅需交付上訴人各該攤位之使用權即可，被上訴人丙○
    僅將該地下層建物所有權應有部分十分之一贈與並移轉登記與被上訴人丙○遠，
    被上訴人丙○仍保留有該地下層建物所有權應有部分十分之九，並無日後不能交
    付上訴人各該攤位使用權之情形，是被上訴人丙○將該地下層建物所有權應有部
    分十分之一贈與並移轉登記與被上訴人丙○遠，亦無害及上訴人之前開被上訴人
    丙○應完成坐落基隆市○○區○○段八三五地號土地上建物地下層全部工程及週
    邊設施，將其中八個攤位交付與上訴人之特定債權；況被上訴人丙○遠並非上訴
    人前開債權之債務人，不可能與被上訴人丙○共同侵害上訴人之前開債權等語，
    資為抗辯。
二、經查上訴人主張被上訴人丙○分別積欠上訴人戊○○、丁○○各一百九十六萬六
    千六百十七元，積欠上訴人甲○○○九十八萬三千四百七十三元，積欠上訴人乙
    ○○一百七十萬九千三百四十四元，積欠上訴人己○○一百二十九萬一千八百四
    十三元及均自七十年十一月二十八日起算之損害金及違約金，暨前開損害金自七
    十年十一月二十八日起，至八十三年三月二十七日止及前開違約金自八十三年四
    月十三日起，至清償日止，均按年息百分之五計算之利息（詳如原判決附表一所
    示），被上訴人丙○並應完成坐落基隆市○○區○○段八三五地號土地上建物地
    下一層全部工程及週邊設施，將其中八個攤位交付與上訴人，上訴人對被上訴人
    丙○之前開債權，業經本院八十七年度上更(二)字第四六五號判決上訴人勝訴在案
    ，被上訴人丙○積欠上訴人之前開金錢債務，算至八十八年四月二十七日止，計
    七百九十一萬七千八百九十四元；被上訴人丙○分別於八十八年四月一日及同年
    月九日將其所有系爭土地及建物以夫妻贈與為原因，移轉登記與其夫即被上訴人
    丙○遠之事實，業據其提出本院八十七年度上更(二)字第四六五號民事判決及土地
    暨建物登記謄本為證（見原審卷十一至二八、六六至六九頁），且為被上訴人所
    不爭執，固堪信為真實。惟上訴人另主張被上訴人共謀損害伊等之前開債權，由
    被上訴人丙○分別於八十八年四月一日及同年月九日將其所有系爭土地及建物以
    夫妻贈與為原因，移轉登記與被上訴人丙○遠，顯已害及伊等對被上訴人丙○之
    前開債權云云，則為被上訴人所否認，並以前開情詞置辯。經查：
  (一)按債務人所為之無償行為，有害及債權者，債權人固得聲請法院撤銷之，民法第
    二百四十四條第一項定有明文；惟債權人聲請法院撤銷債務人詐害行為，必先證
    明自己之權利係因該項行為受損害而後可，否則即無撤銷權之行使可言（參照最
    高法院四十八年台上字第三三八號判例）。本件上訴人為被上訴人丙○之債權人
    ，被上訴人丙○分別於八十八年四月一日及同年月九日將其所有系爭土地及建物
    贈與並移轉登記與被上訴人丙○遠，並無對價關係，固屬無償行為，惟被上訴人
    丙○將系爭土地及建物無償贈與並移轉登記與被上訴人丙○遠後，被上訴人丙○
    尚擁有坐落(1)基隆市信義區○○○段深澳坑小段七五地號土地所有權應有部分三
    分之二(2)同所七五之二地號土地所有權應有部分三分之二(3)同所四一地號土地所
    有權應有部分三分之二(4)基隆市○○區○○段四八五地號土地所有權應有部分三
    分之二(5)基隆市○○區○○段八三五地號土地所有權應有部分八○九七分之七五
    ○及其地上建物即門牌號碼為基隆市○○街六號地下層房屋所有權應有部分十分
    之九（見原審卷七五至八十頁、四七頁）。前四筆土地因上訴人就其前開金錢債
    權聲請假執行，經台灣基隆地方法院民事執行處送請國家不動產鑑定顧問有限公
    司鑑定結果，共價值一千一百九十一萬三千元，有鑑定報告書可證（見原審卷四
    三至四六頁、八一至九四頁），已足供清償上訴人之前開金錢債權總額七百九十
    一萬七千八百九十四元，顯見被上訴人丙○將系爭土地及建物贈與並移轉登記與
    被上訴人丙○遠，並無害及上訴人之前開金錢債權。
  (二)上訴人雖辯稱前開(1)(2)(3)之土地，尚有訴外人陳秀麗聲請假處分並經查封登記（
    見原審卷七五至七七頁），而前開(1)(2)(3)(4)之土地附近因有基隆市政府天外天垃
    圾掩埋場、焚化爐及污水溝經過（見原審卷九六至九七頁），恐將影響拍賣價格
    及購買意願或根本無人應買云云，惟查上訴人就訴外人陳秀麗對被上訴人丙○有
    何債權之事實，並不能舉證以實其說；而上訴人所云附近有基隆市政府天外天垃
    圾掩埋場、焚化爐及污水溝經過，恐將影響拍賣價格及購買意願，或根本無人應
    買乙節，亦僅屬上訴人單方臆測之詞，尚難憑此遽認前開四筆土地不足清償被上
    訴人丙○積欠上訴人之前開金錢債務。
  (三)縱如上訴人所云前開(1)(2)(3)(4)之四筆土地不足清償被上訴人丙○積欠上訴人之前
    開金錢債務，然被上訴人丙○另有前開(5)之土地及其地上建物地下層所有權，依
    基隆市政府核定使用分區作為商業區，經被上訴人委託富邦不動產鑑定股份有限
    公司鑑定結果，土地所有權應有部分八○九七分之七五○價值六千零六十八萬元
    ，建物所有權應有部分十分之九價值四千二百二十一萬一千八百元，合計一億零
    二百八十九萬一千八百元，亦有鑑定報告可稽（見原審卷一二八至一三二頁），
    該地下層共設有攤位一百個，扣除上訴人所購買之八個攤位後，其餘均屬被上訴
    人丙○所有，則該建物價值依鑑定價值比例計算亦價值三千八百八十三萬四千八
    百五十六元（其計算式：42,211,800元×（1－8/100）＝38,834,856元），而上
    訴人對被上訴人丙○之前開金錢債權，算至八十八年四月二十七日止，祇有七百
    九十一萬七千八百九十四元，僅以被上訴人丙○所有此筆土地及建物即足清償該
    金錢債務，是被上訴人丙○將系爭土地及建物贈與並移轉登記與被上訴人丙○遠
    ，亦未害及上訴人之前開金錢債權。雖上訴人提出歸戶財產查詢清單（見原審卷
    九八頁），抗辯被上訴人丙○所有前開地下層建物，祇值一百六十一萬零八百元
    云云，惟查該價值僅係稅捐機關所核定之課稅現值，上訴人尚不得以該課稅現值
    遽認即為該建物之價值。
  (四)上訴人係分別向被上訴人丙○購買其所興建坐落基隆市○○區○○段八三五地號
    土地上建物即門牌號碼為基隆市○○街六號地下層攤位（共八個）之使用權，而
    非所有權（見原審卷十一至十九頁），被上訴人丙○僅需交付上訴人各該攤位之
    使用權即可，茲被上訴人丙○既僅將該地下層建物所有權應有部分十分之一贈與
    並移轉登記與被上訴人丙○遠，被上訴人丙○仍保留有該地下層建物所有權應有
    部分十分之九，依土地法第三十四條之一規定，並無日後不能交付上訴人各該攤
    位使用權之情形，縱日後有不能履行交付之情形，亦非因被上訴人丙○將該地下
    層建物所有權應有部分十分之一贈與並移轉記與被上訴人丙○遠所致。是被上訴
    人丙○將該地下層建物所有權應有部分十分之一贈與並移轉登記與被上訴人丙○
    遠，亦無害及上訴人之前開被上訴人丙○應完成坐落基隆市○○區○○段八三五
    地號土地上建物地下層全部工程及週邊設施，將其中八個攤位交付與上訴人之特
    定債權。
  (五)上訴人丙○將其所有系爭土地及建物贈與並移轉登記與被上訴人丙○遠，既未侵
    害上訴人對被上訴人丙○之前開債權，則上訴人依民法第二百四十四條第一項規
    定，先位請求被上訴人間就系爭土地及建物所為之前開贈與行為應予撤銷，被上
    訴人丙○遠並應塗銷各該所有權移轉登記，即屬不應准許。
三、又上訴人丙○將系爭土地及建物贈與並移轉登記與被上訴人丙○遠，既未不法侵
    害上訴人對被上訴人丙○之前開債權，自亦無何侵權行為之可言，則上訴人依共
    同侵權行為之法則，備位請求被上訴人連帶給付上訴人戊○○一百九十六萬六千
    六百十七元；上訴人丁○○一百九十六萬六千六百十七元；上訴人甲○○○九十
    八萬三千四百七十三元；上訴人乙○○一百七十萬九千三百四十四元；上訴人己
    ○○一百二十九萬一千八百四十三元，並均加計法定遲延利息，亦屬不應准許。
    從而，原審所為上訴人敗訴之判決，並無違誤，上訴論旨指摘原判決不當，求予
    廢棄改判，為無理由。
四、至兩造其餘攻擊或防禦方法，經本院斟酌後，認為均不足以影響本判決之結果，
    自無逐一詳予論駁必要，併此敘明。
據上論結，本件上訴為無理由，依民事訴訟法第四百四十九條第一項、第七十八條、
第八十五條第一項前段，判決如主文。
中      華      民      國    八十九    年      四      月    二十五    日
                                臺灣高等法院民事第十三庭
                                    審判長法  官  林  鄉  誠
                                          法  官  謝  碧  莉
                                          法  官  陳  駿  璧
右正本係照原本作成。
如不服本判決，應於收受送達後二十日內向本院提出上訴書狀，其未表明上訴理由者
，應於提出上訴後二十日內向本院補提理由書狀（均須按他造當事人之人數附繕本）
上訴時應提出委任律師或具有律師資格之人之委任狀；委任有律師資格者，另應附具
律師及格證書及釋明委任人與受任人有民事訴訟法第四百六十六條之一第一項但書或
第二項（詳附註）所定關係之釋明文書影本。
中      華      民      國    八十九    年      四      月    二十七    日
                                          書記官  鄭  淑  昀
附註：
民事訴訟法第四百六十六條之一（第一項、第二項）：
對於第二審判決上訴，上訴人應委任律師為訴訟代理人。但上訴人或其法定代理人具
有律師資格者，不在此限。
上訴人之配偶、三親等內之血親、二親等內之姻親，或上訴人為法人、中央或地方機
關時，其所屬專任人員具有律師資格並經法院認為適當者，亦得為第三審訴訟代理人
。


司法院資訊處製作；財團法人民間司法改革基金會備份。
